【裁判字號】    97,交上易,168
【裁判日期】    970731
【裁判案由】    過失傷害
【裁判全文】
臺灣高等法院刑事判決               97年度交上易字第168號
上  訴  人  臺灣板橋地方法院檢察署檢察官
被      告  甲○○
上列上訴人因被告過失傷害案件，不服臺灣板橋地方法院96年度
交易字第322號，中華民國97年3月28日第一審判決（起訴案號：
臺灣板橋地方法院檢察署95年度偵字第28719號），提起上訴，
本院判決如下：
    主  文
上訴駁回。
    理  由
一、本案經本院審理結果，認第一審判決對被告甲○○為無罪之
    諭知，核無不當，應予維持，並引用第一審判決書記載之證
    據及理由（如附件）。
二、檢察官據告訴人乙○○具狀請求上訴，理由略以：(一)由告訴
    人車輛係正後方而非左後方遭被告車輛撞擊來看，被告辯稱
    告訴人臨時突然轉向變換車道且呈橫斜狀態不可採。(二)在撞
    車點現場未見煞車紀錄，被告恐未為緊急應變處理，致直接
    撞上告訴人車輛。(三)被告或有閃神、打盹或未在第一時間煞
    車而造成本件車禍。(四)告訴人之前陳稱變換車道前，告訴人
    車輛與被告車輛相距20-30公尺是在暈眩之情形下所為陳述
    ，準確性低，不能據此判斷事發經過。(五)行車紀錄儀及換算
    公式須參考主客觀因素，原審一味參考公式，對告訴人不公
    平。(六)由告訴人車輛損害程度來看，被告車輛時速應不只65
    公里，是被告有未注意車前狀況之過失云云。
三、按犯罪事實應依證據認定之，無證據不得認定其犯罪事實；
    刑事訴訟法第154條第2項定有明文。次按認定犯罪事實所憑
    之證據，雖不以直接證據為限，間接證據亦包括在內；然而
    無論直接或間接證據，其為訴訟上之證明，須於通常一般之
    人均不致有所懷疑，而得確信其為真實之程度者，始得據為
    有罪之認定，倘其證明尚未達到此一程度，而有合理之懷疑
    存在時，事實審法院復已就其心證上理由予以闡述，敘明其
    如何無從為有罪之確信，因而為無罪之判決，尚不得任意指
    為違法。刑事訴訟法第161條已於民國91年2月8日修正公布
    ，其第一項規定：檢察官就被告犯罪事實，應負舉證責任，
    並指出證明之方法。因此，檢察官對於起訴之犯罪事實，應
    負提出證據及說服之實質舉證責任。倘其所提出之證據，不
    足為被告有罪之積極證明，或其指出證明之方法，無從說服
    法院以形成被告有罪之心證，基於無罪推定之原則，自應為
    被告無罪判決之諭知；本件原審審判時，修正之刑事訴訟法
    關於舉證責任之規定，已經公布施行，檢察官仍未提出適合
    於證明犯罪事實之積極證據，並說明其證據方法與待證事實
    之關係；原審對於卷內訴訟資料，復已逐一剖析，參互審酌
    ，仍無從獲得有罪之心證，因而維持第一審諭知無罪之判決
    ，於法洵無違誤。最高法院76年台上字第4986號、92年台上
    字第128號分別著有判例。經查：
  (一)高速公路及快速公路交通管制規則第6條規定: 汽車行駛高
    速公路及快速公路，前後兩車間之行車安全距離，在正常天
    候狀況下，於車速每小時60公里時，大型車最小距離40公尺
    。同規則第11條規定：汽車在行駛途中，不得驟然或任意變
    換車道，如欲超越前車或變換車道時，應先顯示方向燈告知
    前後車輛，並保持安全距離及間隔，方得超越或變換車道。
    則汽車駕駛人於高速公路上若欲變換車道，除應先顯示方向
    燈告知前後車輛外，尚應保持安全距離及間隔，方得超越或
    變換車道；合先敘明。
  (二)告訴人乙○○於本案車禍發生後，在警詢中即詳確陳稱：（
    問：肇事前車行方向、車道及肇事經過情形？）我由北向南
    行駛於19車道，行經上述時地因19車道未開放小型車行駛，
    我即由19車道變換車道至17車道準備繳費，就被後方FA-148
    號撞擊到後方而肇事；因前方19車道未開放小型車行駛，我
    即變換車道行駛；（當時車速）大約每小時60公里云云（見
    偵查卷第8頁）。依告訴人之上揭陳述，及卷附道路交通事
    故現場圖、道路交通事故調查報告表所示，國道1號公路南
    下35.3公里處之第18、17車道上，確實留有告訴人乙○○駕
    駛之A2-2580號自小客車、被告駕駛之FA-148號營業大客車
    及案外人王志興駕駛之2E-0531號自小貨車撞擊掉落碎片觀
    之，則本件係告訴人乙○○駕駛A2-2580號自小客車，原行
    駛在國道1號公路南下之上揭路段19車道，因見19車道未開
    放小型車行駛，乃變換車道行駛，由19車道連續變換車道至
    17車道準備繳費，而遭後方被告所駕駛之FA-148號營業大客
    車撞擊發生車禍，已甚為明確。
  (三)檢察官據告訴人乙○○具狀請求上訴之意旨，雖以車損照片
    之狀況，而主張告訴人車輛係正後方而非左後方遭被告駕駛
    之車輛撞擊，認被告所辯不實。然觀諸卷附A2-2580號自小
    客車之照片，告訴人乙○○駕駛A2-2580號自小客車之左後
    方及正後方，均有遭強烈碰撞之痕跡；另參諸證人王志興供
    稱：伊由北往南行駛於17車道，行經上述時地，正準備進收
    費站繳費；... 伊不知為何何故，伊後方即被A2-2580號撞
    擊等語（見偵查卷第9頁）；及國道高速公路警察局交通事
    故初步分析研判表記載「... (2)失控之A車（A2-2580號自小
    客車）右車尾逆向撞擊17車道C車（2E-0531號自小貨車）後
    方而肇事」云云（見偵查卷第12頁）。顯見告訴人乙○○駕
    駛A2-2580號自小客車之後方，在本件車禍中曾先後歷經二
    次撞擊；從而，在公訴人未能另為舉證之情況下，尚難以車
    損照片顯示A2-2580號自小客車之左後方及正後方，均有遭
    強烈碰撞之痕跡，即推定告訴人之車輛係正後方而非左後方
    遭被告駕駛之車輛撞擊，而遽認被告所辯不實。又，本案肇
    事責任並不因告訴人於變換車道欲進入17車道之際，車身究
    係正向往前或有向左傾斜停而受有影響，告訴人一再主張其
    車輛進入18車道後係正向往前，並無被告所稱之斜停云云，
    仍無從為被告不利之認定。
  (四)行車紀錄儀係客運公司為管制駕駛人駕駛營業大客車之車速
    及行車之安全，所為之管控措施，並非駕駛人為其個人之利
    益而自行設置，此為週知事實。又行車紀錄儀知記錄係屬從
    事業務之人通常業務過程慣常所須製作之紀錄文書，經查又
    無顯有不可信之情況，依刑事訴訟法第159條之4第2款之規
    定，得為證據。次查，被告駕駛之FA-148號營業大客車行車
    紀錄儀之計速器顯示被告之車輛於停止前之車速為65公里減
    至50公里左右，有該車行車紀錄儀之計速器顯示資料記錄附
    卷可稽（見偵查卷第19頁）。至於車禍現場圖上未繪製被告
    所駕車輛之煞車痕，則係因當日下雨，車禍現場無發現明顯
    煞車痕乙節，亦經內政部警政署國道公路警察局第一警察隊
    以97年1月28日公警一字第0960108752號函覆在卷（見原審
    卷第114頁）。基此，被告於警詢時所陳：其發現危險時距
    離告訴人為10公尺，並隨即踩煞車，當時車速為時速65公里
    云云（偵查卷第3頁）；尚無不可採信之理。檢察官據告訴
    人乙○○具狀請求上訴，就其理由所指「在撞車點現場未見
    煞車紀錄，被告恐未為緊急應變處理，致直接撞上告訴人車
    輛」、「行車紀錄儀及換算公式須參考主客觀因素，原審一
    味參考公式，對告訴人不公平」、「由告訴人車輛損害程度
    來看，被告車輛時速應不只65公里」各節，並未提出相關證
    據，或指出其證明之方法，自無從推翻行車紀錄儀之記載。
  (五)告訴人乙○○在車禍發生5日之後，於95年9月20日至國道公
    路警察局刑事組接受詢問時，供稱：我覺得事故當日，因剛
    發生事故頭部有撞擊到，以致頭部有暈眩，關於筆錄方面我
    個人認為警方有一點以引導式問法，事故當日接近收費站前
    方約200公尺，欲轉入小型車專用車道，於是我打左邊方向
    燈數秒且觀察左後視鏡確認，該大客車行駛在我車左後方約
    與我保持約20至30公尺距離之安全距離，才開始變換車道，
    當我變換車道時約數秒即遭由被告駕駛之FA-148號營大客車
    追撞擊云云（見偵查卷第4頁）。以告訴人係於事發之後已
    時隔5日，並已考慮及「我覺得事故當日，因剛發生事故頭
    部有撞擊到，以致頭部有暈眩」之情狀，又懷疑「關於筆錄
    方面我個人認為警方有一點以引導式問法」各點，參以自稱
    駕車20幾年之經驗（見歷次筆錄），其此次警詢中之供詞自
    係經過審慎考量深思熟慮，所稱「20至30公尺距離」乙節，
    當非毫無根據胡亂陳述。乃告訴人於聲請檢察官上訴時，竟
    又改稱「告訴人之前陳稱變換車道前，告訴人車輛與被告車
    輛相距20-30公尺是在暈眩之情形下所為陳述，準確性低，
    不能據此判斷事發經過」等語，復未提出相關之事證以供審
    酌；是告訴人空言否認先前警詢供述之真實性，自無足採。
  (六)再查：
    1.依告訴人於95年9月20日至國道公路警察局刑事組接受詢
      問時所稱之距離判斷，於告訴人變換車道時，與被告所駕
      駛FA-148號營大客車之最長距離僅餘20至30公尺。
    2.被告當時之車速為65公里，有如前述，據此計算相當於每
      秒行駛18.06公尺，依交通部66年10月27日交路（66）字
      第10275號函所附汽車行駛距離及反應距離一覽表所示，
      駕駛人之一般平均反應力為四分之三秒，故時速65公里時
      ，駕駛人之反應距離（即發現狀況後至開始煞車時車輛之
      行駛距離，不包含開始煞車後之煞車距離）為13.52公尺
      ；再加計於雨天之潮濕路面所需之煞車距離（即煞車生效
      後滑行距離）約為28.5公尺，總計需42.02公尺之煞停距
      離；此項距離核與前開高速公路及快速公路交通管制規則
      第6條規定「汽車行駛高速公路及快速公路，前後兩車間
      之行車安全距離，在正常天候狀況下，於車速每小時60公
      里時，大型車最小距離40公尺」乙節，亦相符合；此一煞
      停大客車所需距離，自可認定。告訴人未能提出合理可信
      之數據，僅憑空言主張：電詢覆議會秘書得知，其所採用
      之車速與煞車距離換算公式，係交通部於62年採用美國西
      北大學之測試數據，並非一標準公式，所以僅能供參考，
      且20多年前之測試設備與測試車輛之性能，與現今科技所
      製造出之車輛，不論在材質及煞車技術，並無法相比擬，
      以20年前之測試數據衡量現今設備之煞車距離，是否客觀
      準確尚有疑問等語；自無足採。
    3.被告在每小時65公里之車速下，得以煞車停止FA-148號營
      大客車之距離總計需42.02公尺；而告訴人於變換車道時
      ，與被告所駕駛FA-148號營大客車之最長距離僅餘20至30
      公尺；則被告於告訴人變換車道時未及反應，致發生本案
      車禍，尚難認有何過失。
    4.本案送請台灣省行車事故鑑定委員會覆議後，據函覆：告
      訴人於雨天駕駛自小客車，向左連續變換車道時，未注意
      讓直行車先行且未保持安全距離，為肇事原因，被告則無
      肇事因素乙節，有該委員會府覆議字第9610713號覆議意
      見書存卷可憑（見原審卷第34-35頁）。是該鑑定機關之
      鑑定結果，亦同本院之上開認定。又，本件之肇事原因，
      前經送請台灣省台北縣區車輛行車事故鑑定委員會進行鑑
      定後，除認定告訴人駕駛自小客車，變換行向時驟然減速
      未讓直行車先行，為肇事主因外；另雖又認定被告駕駛民
      營客運，未注意車前狀況，為肇事次因，固有該鑑定委員
      會北縣鑑字第960184號鑑定意見書在卷可參（見偵查卷第
      83頁至第86頁）。然該台灣省台北縣區車輛行車事故鑑定
      委員會北縣鑑字第960184號鑑定意見書中，關於「被告駕
      駛民營客運，未注意車前狀況，為肇事次因」部分之見解
      ，已為台灣省行車事故鑑定委員會府覆議字第9610713號
      覆議意見書所推翻；本院基於前述所載之各節理由，亦認
      為台北縣區車輛行車事故鑑定委員會北縣鑑字第960184號
      鑑定意見書中，關於「被告駕駛民營客運，未注意車前狀
      況，為肇事次因」部分之見解，尚無足採取。
  (七)按所謂信賴原則，指行為人在社會生活中，於從事某種具有
    危險性之特定行為時，如無特別情事，在可信賴被害者或其
    他第三人亦會相互配合，謹慎採取適當行動，以避免發生危
    險之適當場合，倘因被害者或其他第三人之不適當行動，而
    發生事故造成損害之結果時，該行為人不負過失責任。依此
    一原則，汽車駕駛人應可信賴參與交通行為之對方，亦將同
    時為必要之注意，相互為遵守交通秩序之適當行為，而無考
    慮對方將會有違反交通規則之不當行為之義務。故汽車駕駛
    人如已遵守交通規則且為必要之注意，縱有死傷結果之發生
    ，其行為仍難認有過失可言（88年台上字第1852號判決意旨
    參照）。查，檢察官及告訴人並未能明確指出被告於車禍發
    生之前，駕駛車號FA-148號營業大客車，沿國道1號公路往
    南方向行駛於南下35.3公里處中外車道，究竟有何違規或不
    妥適之處；乃告訴人乙○○於同時間之下雨天駕駛A2-2580
    號自小客車，在同地段因見19車道未開放小型車行駛，由19
    車道向左連續變換車道至17車道準備繳費時，竟未注意讓直
    行車先行且未保持安全距離，而以僅約20至30公尺之距離，
    逕行進入FA-148號營業大客車行駛之車道，使被告駕駛之FA
    -148號營業大客車未能依規定與告訴人駕駛之A2-2580號自
    小客車保持前後兩車間之最小行車安全距離40公尺，因而肇
    事，此種狀況係因告訴人未遵守規定變換車道而突然發生，
    並非被告所得預料，揆諸前揭說明，自難課以過失責任。檢
    察官及告訴人未能提出積極證據，僅空言「告訴人直覺上已
    完全切入車道3-5秒才被撞上」、「被告有未注意車前狀況
    」之過失等語；尚無從使本院獲得被告有罪之心證。
  (八)至於，公訴人之上訴意旨所指：被告或有閃神、打盹或未在
    第一時間煞車而造成本件車禍乙節；亦未據提出確切之證據
    以供本院審酌，尚難憑此臆測之詞，遽認被告對本件車禍之
    發生應負過失責任。
  (九)上訴意旨執前詞指摘原判決不當，為無理由，應予駁回。
四、據上論結，應依刑事訴訟法第373條、第368條，判決如主文
    。
本案經檢察官賴俊雄到庭執行職務。
中    華    民    國    97    年    7     月    31    日
                  刑事第十庭    審判長法  官 楊炳禎
                                      法  官 朱光仁
                                      法  官 陳博志
以上正本證明與原本無異。
不得上訴。
                                      書記官 陳嘉文
中    華    民    國    97    年    8     月    1     日


司法院資訊處製作；財團法人民間司法改革基金會備份。
